【裁判字號】    89,易,482
【裁判日期】    901003
【裁判案由】    竊佔等
【裁判全文】
臺灣臺東地方法院刑事判決                          八十九年度易字第四八二號
    公  訴  人  臺灣台東地方法院檢察署檢察官
    被      告  丁○○
    被      告  戊○○○
    被      告  丙○○
    被      告  乙○○
右列被告因竊佔等案件，經檢察官提起公訴 (八十七年度偵續字第二五號)，本院判
決如左：
    主  文
本件毀損部分公訴不受理。
本件竊佔部分丁○○、戊○○○、丙○○、乙○○均無罪。
    理  由
壹、毀損部分
一、公訴意旨稱被告丁○○、戊○○○、丙○○、乙○○於民國八十一年三月初，將
    告訴人黃火峰（公訴人誤繕為庚○○）種植於台東縣成功鎮○○段宜灣（公訴人
    誤繕為宜彎）小段四八九地號上之木瓜、冬瓜、柑橘、檳榔、柚子、楊桃等作物
    拔除，足生損害於黃火峰，因認被告四人涉有刑法第三百五十四條之毀損罪嫌。
二、按告訴乃論之罪，未經告訴者應諭知不受理之判決，刑事訴訟法第三百零三條第
    三款定有明文，而刑法第三百五十四條之毀損罪，依同法第三百五十七條規定，
    須告訴乃論。又不動產之出產物，尚未分離者，為該不動產之部分，民法第六十
    六條第二項規定甚詳，從而種植於國有土地上之果樹，應屬於國家所有。竊佔國
    土種植果樹之人，雖有占有之事實，惟並無合法之管領權源，難認係有管領權之
    人，因此縱該等作物受他人侵害，種植果樹之人亦非因犯罪被害之人，並無合法
    告訴權（最高法院五十五年台非字第三九號判決及司法院（八三）廳刑一字第一
    六一八七號函參照）。經查：本件告訴人表示其尚未取得上開四八九地號國有土
    地之承租權，此亦據財政部國有財產局台灣北區辦事處台東分處函覆台灣台東地
    方法院檢察署稱：上開四八九地號國有土地並未出租於任何人使用等語可資佐證
    ，顯見種植於前開四八九地號土地上之作物應屬國家所有，且無人對其有管領權
    ，依上開說明，主張該等作物為其所種之告訴人黃火峰並非犯罪被害人，應無告
    訴權，又本件告訴乃論之罪，未經合法告訴，自應諭知不受理之判決。
貳、竊佔部分
一、公訴意旨稱被告丁○○、戊○○○、丙○○、乙○○明知座落於台東縣成功鎮○○○段四八九地號上農場經營權，業已於七十九年六月間，與告訴人黃火峰達成
    協議，將系爭農場交還黃火峰經營，竟於八十一年三月初聯袂重返上揭農場竊佔
    其地經營，因認被告四人涉有刑法第三百二十條第二項之竊佔罪嫌。
二、本件公訴人認被告涉有上開罪嫌，係以被告丁○○、戊○○○曾派遣代理人甲○
    與告訴人就系爭農場之經營權之糾紛達成協議，以一百二十萬元和解，有證人己○○書立之土地耕作權讓渡書、被告戊○○○於七十九年四月二十五日書立授權
    甲○對外處理經營農場之證明書、委託書，及甲○與告訴人成立之和解協議書原
    本、甲○簽署之收據影本各一份在卷為證。其中授權甲○對外處理經營農場之證
    明書及委託書係被告戊○○○親筆乙節，已據被告丁○○供承明確；而和解協議
    書上所蓋之戊○○○及『青源興業股份有限公司』之印章，核與被告寄給告訴人
    之存證信函上所蓋之戊○○○及『青源興業股份有限公司』之印章完全相符，此
    亦有法務部調查局之鑑定通知書一份在卷可佐。既然授權證明書、委託書及存證
    信函均係被告戊○○○所書立，而和解協議書上所蓋之戊○○○及『青源興業股
    份有限公司』之印章又與之相符，堪見和解協議書亦應為被告所簽名蓋印，被告
    等不能諉為不知。和解及付款之事，復經證人己○○證述屬實，並有支票資料可
    佐。而被告四人重返農場佔領之事實，亦有證人辛○○到庭證述屬實，並經被告
    戊○○○於本案偵查中陳稱仍在該農場維護等語作為論據。
三、按犯罪事實應依證據認定之，無證據不得推定其犯罪事實。又不能證明被告犯罪
    者，應諭知無罪之判決，刑事訴訟法第一百五十四條、第三百零一條第一項分別
    著有明文。訊據被告四人均堅決否認有何竊佔之犯行，辯稱：對甲○與告訴人黃
    火峰間簽訂協議書之事全不知情，亦未收到一百二十萬，戊○○○雖開立委託書
    及授權證明書，然目的在於委託甲○協助處理農場中事務性的工作，如採購或請
    工人等事項，並未授權與黃火峰協調；且其等於七十四年由張揚受讓地上物後即
    在系爭農場經營，並未於七十九年六月間離開農場，交還黃火峰經營，亦無於八
    十一年三月間始返還農場之事實等語。經查：
（一）就被告四人是否有於八十一年三月重新占有系爭農場一節：據被告所提出之致
      台灣省地政測量隊存證信函於八十一年二月十日退執至系爭農場地址台東縣成
      功鎮○○路一二九號之明信片，台東縣政府八十年十二月十九日寄至台東縣成
      功鎮○○路一二九號之八十府地權字第一一０九四一號函、信封，及本院調閱
      台灣台東地方法院檢察署八十年偵字第一四八三號偵查卷：八十一年一月十日
      勘驗系爭農場之傳票係於八十年十二月三十一日送達至台東縣成功鎮○○路一
      二九號，而八十一年一月十日現場勘驗時，被告丙○○亦在場陳稱該農場之工
      寮為其所使用，可見告訴人所稱被告四人係於八十一年三月間始返回農場占有
      使用一節並非可採，又據證人即住於系爭農場旁之辛○○證稱：不清楚被告等
      人是否於七十九年離開、八十一年回來，但在七十九年或八十年時有看見被告
      等在農場養雞鴨等語（詳本院九十年八月十三日訊問筆錄），此外，其於八十
      九年九月十六日偵查時從未言及被告四人有於八十一年三月間返回系爭農場之
      事，公訴人所指被告四人重返農場佔領之事實，有證人辛○○到庭證述屬實一
      節，亦有誤會。綜上，被告四人於七十九年六月交還農場與告訴人直至八十一
      年三月始返回農場一節，顯然無從證明，應認被告所辯為可採。
（二）就被告四人是否於七十四年起即經營系爭農場至今等情：據證人己○○於台灣
      台東地方法院檢察署八十年度偵字第一四八三號八十年九月十日，八十一年一
      月十日偵查中所證稱及證人張揚於同案號八十年九月十日偵查中所證稱：告訴
      人與證人己○○於六十八年間合夥，六十九年成立富吉公司，共同開發前開四
      九八地號土地，嗣己○○因積欠張揚債務，乃託劉瑞和將農場所養殖之梅花鹿
      及果樹暨部分建物讓與張揚，但己○○未將讓與張揚之事告知告訴人，而張揚
      確於七十四年間，因己○○生意失敗而受讓梅花鹿、工寮、鹿舍、果樹等，並
      直至八十年九月十日應訊時才認識告訴人，且於經營二個月後將系爭土地上之
      果樹、鹿舍、工寮三間以二十萬元價格賣與被告丁○○等語，及證人張揚及被
      告丁○○、案外人林正勳讓渡地上物之契約書在卷可憑，足見被告丁○○確於
      七十四年向張揚購得地上物而開始經營系爭農場。又證人辛○○雖證稱：告訴
      人黃火峰於七十八、九年僱請其回農場種植檳榔，整理工寮時，無人住在農場
      （詳本院九十年八月十三日訊問筆錄），並於台灣台東地方法院檢察署八十年
      度偵字第一四八三號案件八十年十二月十二日訊問時證稱：七十四年底及七十
      五年初有看見被告僱工在該地墾殖，一年就走了等語，惟被告丁○○業於七十
      四年已購得系爭土地上果樹、工寮，衡諸常理，自無平白放棄財產經營之道理
      ，況告訴人於七十九年二月底僱請辛○○回農場種植檳榔整理工寮，被告戊○○○於同年三月三日即以存證信函向告訴人反映，有該封存證信函附於偵查卷
      可稽，顯見被告對農場仍常有關照，僅外觀上所見經營較為鬆弛，並非已放棄
      該農場之占有經營，是被告四人所辯自七十四年起即已占有經營系爭農場至今
      一節應可採信。
（三）按竊佔罪為即成犯，於竊佔行為完成時犯罪即成立，以後之繼續竊佔，乃狀態
      之繼續而非行為之繼續，故如在他人竊佔土地行為完成後，始向其買受或收受
      ，縱知係因竊佔而得，亦不能成立竊佔不動產罪。查被告於七十四年起占有系
      爭農場已如上述，意即被告於七十四年起占有前開四八九地號之國有土地，然
      被告之占有係承繼張揚之占有，而張揚又係承繼己○○之占有，業據證人張揚
      及己○○證述明確，又系爭國有土地未經出租使用之事實，已有前開國有財產
      局回覆台灣台東地方法院檢察署之函文可稽，可見己○○於六十八年即竊佔系
      爭國有土地，是被告實係承繼己○○竊佔國土之狀態無疑，另訊據被告丁○○
      稱並未超越己○○所經營富吉農場之土地，並經告訴人認同在卷，亦無其他證
      據證明被告有超越己○○使用範圍之事實，依上開說明，被告四人不能成立竊
      佔罪，復查無其他證據證明被告犯罪，爰應諭知無罪之判決。
據上論斷，依刑事訴訟法第三百零三條第三款、第三百零一條第一項判決如主文。
本件經檢察官江文君到庭執行職務
中華      民      國    九十      年      十      月      三      日
                                   台灣台東地方法院刑事庭
                                    審判長法  官 蔡 勝 雄
                                          法  官 范 智 達
                                          法  官 袁 雪 華
右正本證明與原本無異。
如不服本判決，應於判決送達後十日內向本院提出上訴狀。（須附繕本）
「切勿逕送上級法院」
                                          書記官 林 建 成
中      華      民      國    九十      年      十      月      三      日


司法院資訊處製作；財團法人民間司法改革基金會備份。
